【裁判字號】    97,上更(一),149
【裁判日期】    980818
【裁判案由】    移轉所有權登記
【裁判全文】
臺灣高等法院民事判決               97年度上更(一)字第149號
上  訴  人  乙○○
訴訟代理人  李永然律師
            未淑芬律師
            陳曉祺律師
被上訴人    甲○○
訴訟代理人  陳鄭權律師
上列當事人間請求移轉所有權登記事件，上訴人對於中華民國96
年6月21日臺灣桃園地方法院95年度訴字第1660號第一審判決提
起上訴，經最高法院第一次發回，上訴人並為訴之變更，本院於
中華民國98年8月4日言詞辯論終結，判決如下：
    主    文
被上訴人應給付上訴人新台幣壹仟伍佰萬元，及自民國九十八年
六月二十七日起至清償日止按年息百分之五計算之利息。
其餘變更之訴駁回。
第一、二審及發回前第三審訴訟費用由被上訴人負擔。
本判決於上訴人以新台幣伍佰萬元或同面額彰化銀行埔心分行可
轉讓定期存單供擔保後，得假執行。但被上訴人如以新台幣壹仟
伍佰萬元為上訴人預供擔保，得免為假執行。
    事實與理由
甲、程序方面：
一、按於第二審為訴之變更或追加，非經他造同意，不得為之。
    但第255條第1項第2款至第6款情形，不在此限。又訴狀送達
    後，原告不得將原訴變更或追加，但因情事變更而以他項聲
    明代最初之聲明者，不在此限，民事訴訟法第446條第1項、
    第255條第1項第4款定有明文。本件上訴人原請求被上訴人
    將門牌號碼桃園縣楊梅鎮○○路84號與同路80巷6號2樓之1
    建物全部，及桃園縣楊梅鎮○○○段埔心小段10-205地號土
    地應有部分一萬分之2504之所有權移轉登記予上訴人。嗣因
    被上訴人於訴訟繫屬中將上開土地及建物出售予第三人，而
    變更聲明為請求被上訴人應給付上訴人新台幣（下同）1500
    萬元及自起訴狀繕本送達翌日起至清償日止按年息百分之五
    計算之利息，核屬因情事變更而以他項聲明代最初之聲明，
    依民事訴訟法第446條第1項、第255條第1項第4款，自為法
    之所許，合先敘明。
乙、實體方面：
一、上訴人起訴主張：伊於民國（下同）68年8月4日將兄弟分家
    所分得坐落桃園縣楊梅鎮○○○段埔心小段（下同）10-206
    地號土地，借名登記在被上訴人名下。嗣伊與弟妹李新萬、
    李新林及莊李桂妹等三人（下稱李新萬等3人）擬在上開土
    地及伊另筆借名登記在被上訴人名下之同段10-518地號土地
    暨李新萬等三人所有同段10-207七地號、10-208地號、10-
    209地號、10-254地號、10-517地號、10-519地號、及合併
    前10-205地號等9筆土地上合建地下1層、地上7層大樓，乃
    將上開各筆土地合併為10-205地號土地一筆，伊之應有部分
    萬分之2504仍借名登記在被上訴人名下。上開大樓興建完成
    後，伊所分得如原判決附表所示之建物，連同合併後10-205
    地號土地應有部分萬分之2504（下稱系爭房地）亦借名登記
    在被上訴人名下。詎95年間伊中風住院後不久，被上訴人竟
    圖謀伊其餘財產，伊遂於同年9月14發函終止與被上訴人間
    之借名登記契約關係等情，爰依民法第263條、第259條、第
    541條及第179條之規定，求為命被上訴人移轉系爭房地所有
    權登記予伊之判決。
二、被上訴人則以：上訴人主張兩造間就系爭房地有借名登記關
    係存在，並未舉證以實其說。況該等房地係基於兩造同財共
    居分配財產之意思登記在伊名下，依土地法第43條之規定，
    應歸伊所有等語，資為抗辯。
三、原審判決駁回上訴人之訴及假執行之聲請，上訴人不服提起
    上訴，本院前審將原審判決廢棄，判決被上訴人應將如原判
    決附表所示不動產所有權移轉登記於上訴人，被上訴人不服
    提起第三審上訴，經最高法院廢棄發回。上訴人因被上訴人
    於訴訟繫屬中已將系爭房地出售予第三人情事變更而於本院
    變更聲明為：被上訴人應給付上訴人1500萬元及自起訴狀繕
    本送達翌日起至清償日止按年息百分之五計算之利息。上訴
    人願以現金或彰化銀行埔心分行可轉讓定期存單供擔保請准
    宣告假執行。訴訟費情由被上訴人負擔。被上訴人答辯聲明
    為：上訴駁回，如受不利之判決，請准供擔保宣告免予假執
    行，第一、二審及發回前第三審訴訟費用由上訴人負擔。
四、本件經依民事訴訟法第463條、第270條之1第1項第3款規定
    ，整理兩造不爭執事項並協議兩造簡化爭點為：
（一）兩造不爭執事項：
  １、被上訴人為上訴人之獨子，於94年底上訴人中風前，與雙
      親同住。
  ２、被上訴人為系爭房地之登記所有權人。
  ３、系爭中興街84號及中興街80巷6號2樓之1房屋之承租人彰
      化銀行埔心辦事處現係以匯入被上訴人在彰化銀行所開立
      帳戶之方式付租。
  ４、系爭中興街80巷6號7樓之一房屋現由被上訴人居住使用。
  ５、桃園縣楊梅鎮○○○段埔心小段10-205地號土地，係由
      同小段10-206、10-207、10-208 、10-209、10-254、
      10-517、10-518、10-519地號等土地辦理合併而來。
（二）兩造爭點：
  １、上訴人有無提起本件訴訟之意思？
  ２、系爭中興路大樓是否為上訴人出資興建？被上訴人有無出
      資購買系爭基地及興建系爭中興路大樓？
  ３、上訴人中風前，系爭房屋之租金由何人收取支配？
  ４、兩間就系爭房地有無借名登記契約之法律關係存在？
五、茲就上開爭點，析述本院得心證之理由如下：
（一）上訴人有無提起本件訴訟之意思？
  １、按能獨立以法律行為負義務者，有訴訟能力，民事訴訟法
      第45條定有明文。成年人如未受禁治產宣告，除有心神喪
      失、無意識或精神錯脆而達喪失意思能力程度之情形外，
      均享有完全之行為能力，能獨立以法律行為負擔義務，自
      不能謂為無訴訟能力（最高法院86年度台上字第3039號判
      決意旨參照）。
  ２、本件被上訴人抗辯上訴人已83高齡，重病纏身，已達常常
      失神狀態，亦無處理自己事務之能力，且早已因重度中風
      ，心神喪失且臥床不起，無法自理生活，顯無意思能力，
      根本不知為何要對被上訴人提起本件訴訟，本件係因上訴
      人之女兒們在幕後操作，上訴人並無提起本件訴訟之意云
      云，惟為上訴人所否認。經查，被上訴人曾於95年6月間
      以上訴人重病纏身已達失智之狀態，處於心神喪失之狀態
      ，聲請宣告上訴人為禁治人，並由其任監護人，有聲請狀
      及臺灣桃園方法院檢察署開庭通知在卷可稽（見原審卷第
      84至89頁），惟上訴人旋即對被上訴人寄發存證信函予以
      駁斥，並於存證信函上親自簽名，且於信尾親筆書寫「我
      了解以上內容」等字，經臺灣桃園地方法院所屬民間公證
      人蔡佳燕認證，有桃園南門郵局第1543號存證信函在卷足
      憑（見原審卷第90至100頁），而被上訴人之聲請嗣經駁
      回，上訴人並未受禁治產之宣告，為兩造所不爭，已難認
      上訴人無意思能力。且上訴人於95年10月12日提起本件訴
      訟前後之95年8月31日、95年9月11日、95年11月9日、96
      年7月12日、96年10月5日、96年10月8日、96年10月11日
      、96年10月13日、96年10月17日曾至長庚紀念醫院中醫針
      就科、復健科、動作障礙科、神經內科就診，經各科醫師
      診治結果，均認上訴人「目前意識清楚，因腦幹受損構音
      與兩側肢體行動遲緩，病患仍具行為能力，其自由意志表
      達可藉由輔助完成」，有長庚紀念醫院於上開就診日期所
      開立之診斷證明書在卷可稽（見本院前審卷第84至92頁）
      ，並有其日常生活照片在卷足憑（見本院前審卷第83、84
      頁），上訴人本人於原審亦親自到庭陳稱：「（問：甲○
      ○是你的什麼人？）兒子）」、「（問：對於本件訴訟你
      是否有要告李廷的意思？（點頭）」、「（問：你是要被
      告將桃園縣楊梅鎮○○路84號建物及同路80巷6號2樓之1
      移轉登記給你？）（點頭）」、「（問：起訴狀後面乙○
      ○的印章是何人蓋的？）（原告於紙上書寫『自己蓋的』
      」、「（問：是否有委任律師為訴訟代理人？即當庭的律
      師？）有。」有原法院95年12月12日準備程序筆錄在卷可
      稽（見原審卷第196、197頁），嗣又於本院前審到庭陳稱
      ：「（問：姓名？年齡？）乙○○，84歲」、「（問：系
      爭房屋登記何人之名？原因為何？）登記我的兒子甲○○
      ，房屋是我的」、「（問：為何又主張房子要拿回來？我
      生病要用錢，房子要拿回來」、「（問：何人收取租金？
      ）以前是我」、「（問：現在租金何人收取？現在是甲○
      ○」、「（問：被上訴人何時開始收取租金？）我生病之
      後」、「（問：本件訴訟是你之意？）（點頭）（嘴型為
      『是』之意）」等語，有本院前審96年12月12日準備程序
      筆錄在卷足憑（見本院前審卷第129、130頁），足見上訴
      人意識清楚，明瞭提起本件訴訟之原因及目的，非無意思
      能力，且提起本件訴訟確係其意，被上訴人抗辯上訴人已
      無意思能力，不知為何要對被上訴人提起本件訴訟，上訴
      人並無提起本件訴訟之意云云，顯無足取。
（二）系爭中興路大樓是否為上訴人出資興建？被上訴人有無出
      資購買系爭基地及興建系爭中興路大樓？
  １、查系爭中興路大樓坐落之基地為桃園縣楊梅鎮○○○段埔
      心小段10-205地號土地，而該10-205地號土地係由同小段
      10-206、10-207、10-208、10-209、10-254、10-517、
      10-518、10-519等地號土地合併而來，為兩造所不爭，並
      有土地及建物登記謄本在卷可稽（見原審卷第12頁）。被
      上訴人雖抗辯登記於其名下之系爭10-206及10-518地號土
      地為其出資購得，惟為上訴人所否認。查上開10-206地號
      土地，乃上訴人、李新楏、李新萬及李新林等兄弟4人前
      於經營源隆茶葉股份有限公司（以下稱源隆公司）時，共
      同向臺灣農林股份有限公司（以下稱農林公司）所購買，
      兄弟4人權利各1/4之38筆土地中之1筆，嗣李新楏為清償
      其子所欠債務，將原分配所取得之同小段10-205、10-206
      、10-207、10-208、10-209地號等多筆土地，售予上訴人
      及其他兄弟，上訴人因此取得該10-206地號土地，此有上
      訴人兄弟4人於65年3月14日所簽署之合約書、李新楏於77
      年3月27日所書立之具結書在卷足憑（見原審卷第158頁至
      161頁、第21頁至第22頁）。雖該10-206地號土地於69年6
      月26日先以買賣為原因，移轉所有權登記予訴外人李蘭星
      ，再於69年8月4日以買賣為原因，移轉所有權登記予被上
      訴人，有土地買賣所有權移轉登記契約書及免繳土地增值
      稅證明書在卷可稽（見原審卷第176頁至第178頁），惟參
      諸被上訴人所提同小段10-205地號土地合併一覽表（見原
      審卷第115頁）、上開土地買賣所有權移轉契約書及土地
      登記謄本所示（見原審卷第176頁至186頁），同小段
      10-207、10-208、10-209地號等3筆土地，亦同於69年6月
      26日以買賣為原因，移轉所有權登記予訴外人李蘭星，再
      於69年8月4日同日以買賣為原因，移轉所有權登記予李新
      萬及李新林，上訴人主張上開10-206、10-207、10-2 08
      、10-209地號4筆土地之短暫移轉予訴外人李蘭星，再移
      轉回上訴人兄弟及被上訴人，係因上訴人兄弟為避免直接
      移轉，而非基於真正的買賣關係而為，應屬非虛。證人李
      新林於兩造間另案臺灣桃園地方法院96年度訴字1056號訴
      訟審理中亦到庭證稱：「系爭大樓所坐落之基地係51、2
      年左右以李新楏名義向農林公司購買，．．．於69年左右
      先移轉登記予訴外人李蘭星，再移轉歸伊、甲○○、訴外
      人即李新萬之子李廷、李廷鑫、李廷凌，原告（即上訴
      人）因為年紀已大且只有被告甲○○一兒子，所以登記為
      被告甲○○所有」等語，載明於臺灣桃園地方法院96年度
      訴字1056號判決書可稽（見本院卷二第141頁背面），足
      見系爭10-206地號土地係經上訴人授意而登記於被上訴人
      名下。上訴人既向李新楏買受而取得系爭10-206地號土地
      之權利，並於移轉予李蘭星後，經其授意而移轉予被上訴
      人，上訴人主張系爭10-206地號土地為其所有而指定被上
      訴人為登記名義人，尚非無據。被上訴人未據提出其向訴
      外人李蘭星購買上開土地之買賣契約或交易紀錄等證據，
      空言抗辯上開10-206地號土地為其出資向訴外人李蘭星所
      購得，並無足取。
  ２、另上開10-518地號土地，雖由被上訴人出名訂立土地買賣
      所有權移轉契約書，而登記於被上訴人名下，惟上訴人主
      張該筆土地係伊於79年9月間與弟妹合建中興路大樓時，
      因道路用地不足，向農林公司買得部分道路用地，而由同
      小段10-251地號土地分割出同小段10-517、10-518及10-
      519地號等3筆土地，彼時伊購買同小段10-518地號土地面
      積4平方公尺、莊李桂妹購買同小段10-517地號土地面積2
      平方公尺、李新萬購買同小段10-519地號土地面積5平方
      公尺，3人均將購得之土地以子女名義登記，10-517地號
      土地以莊美珍、莊傳良、莊傳鋅名義登記，10-519地號土
      地以李廷鑫、李廷淩、李廷名義登記之事實，業據其提
      出土地登記謄本為證（見原審卷第189頁至第193頁）。被
      上訴人雖主張系爭10-518地號土地係其出資購買，惟未提
      出支付土地買賣價金之資金流程，以實其說，證人李廷凌
      雖於另案證稱「據我父親跟我說，當時被告甲○○名下該
      筆土地是他本人向我的一位伯父所購買的，所以登記在他
      自己名下」、「大約民國80年左右，我們要蓋中興路那大
      樓時因為都市計畫變更，有一塊農林公司的畸零地，必須
      一起購買，至於被告甲○○的資金來源，因為我們各付各
      的，所以我不清楚」云云（見本院卷一第201頁），惟其
      既係聽聞其父即李新萬所述，且不清楚被上訴人資金來源
      ，尚難以其證言而認系爭10-518地號土地係被上訴人出資
      購得。參諸被上訴人於79年間每月勞工保險投保薪資僅
      20,100元，資力有限，有其勞工保險投保資料在卷足憑（
      見本院卷第103頁），又有三名子女需養育，難有餘錢投
      資購地，被上訴人上訴人主張系爭10-518地號土地為其出
      資購買，僅以被上訴人名義登記，應屬非虛。況系爭10-
      518地號土地面積僅4平方公尺，有土地登記簿謄本在卷可
      稽（見原審卷第191頁），且係作為道路用地使用，而系
      爭大樓建築完成後，系爭大樓所坐落之土地，即系爭10-
      518等地號土地合併後面積535平方公尺之10-205地號土地
      ，登記於被上訴人名下之土地應有部分則為一萬分之2504
      （見原審卷第12頁），衡情被上訴人顯不可能僅提供4平
      方公尺之土地作為建築基地，而能取得系爭大樓基地所有
      權應有部分部分逾四分之一，及系爭中興路84號1樓及同
      路80巷6號2樓之1等房屋，被上訴人抗辯其係因提供土地
      興建大樓，而取得系爭房地所有權，應無足取。
  ３、證人李新林雖亦證稱被上訴人就系爭大樓之興建有出資，
      惟其亦表示所謂被上訴人之出資，係「被告甲○○將薪水
      交給原告再由原告出資，故等於是被上訴人甲○○出資」
      （見本院卷一第206頁），惟為上訴人所否認，證人即上
      訴人之配偶及被上訴人之母丁○○○於原審亦證稱：「被
      告（即上訴人）沒有出資，是由我們夫妻打拼賺來的錢出
      資，被告賺的錢連付子女學費都不夠了。」等語（見原審
      卷第299頁）。且依李新林之證言，充其量僅足證被上訴
      人曾將部分薪俸交由上訴人支用，而縱認被上訴人有將部
      分薪俸交付上訴人屬實，亦僅屬為人子孝奉父母之行為，
      實難以此即認父母日後所為投資，均為子女所出資或子女
      均有出資，是亦難以證人李新林之證言，而認被上訴人就
      系爭大樓之興建有出資。況被上訴人當時任職新光合纖公
      司擔任技術員，81年2月間每月勞保投保薪資僅25,200元
      ，每月實領薪資亦僅44,000餘元，有其勞工保險投保資料
      及存摺影本各一份在卷足憑（見本院卷一第103頁、第113
      頁），足見其資力有限，加以其尚有三名子女待扶養，應
      無多餘財力出資興建系爭大樓。被上訴人雖抗辯除上開工
      作外，其於66至71年間，另有從事電梯變頻控制箱組合安
      裝工作，每月平均賺取74,000元，72至75年間晚上在家從
      事裁縫布娃娃、手工皮鞋等工作每月收入約4萬元，76年
      間更開設餐飲店每月平均收入8萬元，77至82年間承包製
      作果農專用防蟲包裝袋及外銷風箏，每月平均收入5萬元
      云云，並聲請傳喚證人李新林、李延凌及其配偶劉翠霞為
      證，惟劉翠霞為其配偶，所言難期不偏，李新林、李廷凌
      雖為其叔父及堂兄弟，但既未與被上訴人同財共居，對於
      被上訴人之經濟狀況本難有確實之認知，被上訴人縱有從
      事上開所述工作，其收入詳情亦非李新林、李廷凌所能得
      悉，縱予傳喚，亦無法證明被上訴人有其所述之收入，核
      均無傳喚之必要。而被上訴人果有上述其所稱每月規律之
      收入，衡情於其銀行存款紀錄上應可見其端倪，被上訴人
      捨此而不為，難認其主張為真實可採。況若被上訴人果有
      將工作所得交付上訴人由上訴人統籌財務，衡情其於每月
      薪資匯入後，應會一次將薪資之全數或大部分提領交付上
      訴人，惟依其銀行存摺內頁明細所示，其每月薪資匯入後
      ，均係分數次領出部分，並無一次提領全額或大部分金額
      之情形（見本院卷一第113頁），與其所述將工作所得交
      付上訴人同財共居而由上訴人統籌財務之情形，亦屬有間
      。而事實上被上訴人購車、修車之費用及子女之學費等費
      用，尚有賴上訴人代為支付，有上訴人之帳冊影本在卷足
      憑（見本院卷一第168至177頁），被上訴人既未提出其給
      付購買10-206、10-518地號土地價金之資金流程資料，亦
      未舉證明其有將多年之工作所得交由上訴人處置，且指定
      該工作所得款項係作為出資興建系爭中興路大樓之用，其
      對於系爭大樓之興建其有出資云云，並無足取。
  ４、查上訴人主張中興路大樓係由其與李新萬等3人共同出資
      興建，證人即上訴人之配偶及被上訴人之母丁○○○於原
      審亦證稱：「（問：楊梅鎮○○路系爭房屋1樓、2樓之建
      物所在土地係何人所有？）這是我三叔李新萬、小叔、小
      姑、我先生4人共有的土地合建。這土地是我先生4個兄弟
      共同出資購買的土地，一起合建蓋房子。（問：興建房屋
      是何人出資？被告是否有出資？）被告沒有出資，是由我
      們夫妻打拼賺來的錢出資，被告賺的錢連付子女學費都不
      夠了。」等語，核相符合（見原審卷第298頁至第299頁）
      。參諸系爭大樓興建時，係由上訴人與訴外人李新萬、李
      新林、莊李桂妺與承攬人莊廣生簽訂承攬契約，就房屋委
      建事宜為約定，有工程合約書在卷足憑（見原審卷第26至
      28 頁），且系爭土地上所建大樓之起造人所立共同使用
      部分（公共設施）之持分登記協議，所附系爭大樓保存登
      記面積及公共設施持分表備註欄亦載明出資人為「李新萬
      、乙○○、莊李桂妹、李新林」（見原審卷第31頁），且
      上訴人確有為興建系爭大樓而支付水電工資、莊廣生第四
      次付款、水電費第三次付款、消防報開工資、建照辦理費
      等等費用，亦有現金簿及上訴人彰化銀行存摺影本在卷可
      稽（見原審卷第277至293頁），上訴人主張系爭大樓係其
      與李新林等人共同出資興建，應堪信取。
（三）上訴人中風前，系爭房屋之租金由何人收取支配？
      查「（問：何人收取租金？）以前是我。（問：現在租金
      何人收取？）現在是甲○○。（問：被上訴人何時開始收
      取租金？）我生病之後。（問：你住院回來後，租金就由
      被上訴人收取？）（點頭）」等語，已據上訴人於本院前
      審到庭陳稱明確（見本院前審卷第129頁背面至第130頁）
      。又系爭中興路84號及86巷6號2樓之1房屋先後於82年4月
      30日、87年4月30日、91年6月13日由上訴人擔任被上訴人
      之連帶保證人與訴外人彰化銀行楊梅分行埔心辦事處簽訂
      土地房屋租賃契約書，將房屋出租予彰化銀行楊梅分行埔
      心辦事處，約定租賃期限為5年，租金每半年預付一次，
      每年得依台灣地區消費者物價指數居住類房屋指數調整之
      ，有各該土地房屋租賃契約書在卷可稽（見原審卷第32至
      37頁），而上訴人設於彰化銀行之活期儲蓄存款帳戶自82
      年11月起至90年5月止，每年5月及11月均有一筆相當於半
      年租金數額之存款存入；但被上訴人設於彰化銀行之活期
      儲蓄存款帳戶則自89年11月起始每半年有一筆相當於租金
      數額之存款存入，且隨即由帳戶中轉出，同日上訴人之帳
      戶則有同額之款項存入，有兩造之彰化銀行之活期儲蓄存
      款存摺，及被上訴人之彰化銀行之活期儲蓄存款帳戶資料
      及交易明細在卷足憑（見原審卷第40至72頁、第136至138
      頁），再參以95年中風上訴人後，被上訴人即掛失存摺、
      印章，為被上訴人所不爭，上訴人主張系爭房屋租金均由
      其收取使用，嗣因銀行人事更動，新主管表示租金應匯入
      登記名義人帳戶較妥，故嗣改為匯入被上訴人帳戶，但租
      金仍由其支配使用，被上訴人彰化銀行之存摺印章亦由其
      保管，上訴人中風病倒後，被上訴人偽稱遺失向銀行申請
      補發存摺及變更印鑑，將租金占為已有，應為可取。被上
      訴人辯稱系爭房屋租金係由其收取後，交由上訴人使用，
      則無足取。
（四）兩間就系爭房地有無借名登記契約之法律關係存在？
  １、按借名登記契約，係指當事人約定，一方（借名者）經他
      方（出名者）同意，而就屬於一方現在或將來之財產，以
      他方之名義，登記為所有人或其他權利人。亦即借名人僅
      係借用出名者之名義，但無使出名者終局取得所有權或其
      他權利之意思。而贈與契約則係贈與人欲使受贈人終局取
      得標的財產之權利，而非僅借用受贈人之名義登記為標的
      財產之權利人。又現金社會雖常有由父母出資，而以其子
      女之名義置產之情形，惟其間之基礎法律關係仍有不同，
      此時自應探尋父母之真意究為贈與該等財產予特定子女，
      亦或僅係將財產借名登記於子女名下。
  ２、查系爭中興路84號及86巷6號2樓之1房屋於92年5月17日為
      所有權第一次登記，有建物登記簿謄本在卷可稽（見本院
      卷第54至57頁），而於上訴人中風病倒前，系爭房屋自82
      年5月起出租予訴外人彰化銀行楊梅分行埔心辦事處所獲
      之租金，均由上訴人收取使用，自租賃之初迄90年間租金
      並直接匯入上訴人銀行帳戶中，嗣因銀行人事更動，而依
      新主管意見改匯入被上訴人帳戶，但租金仍由上訴人收取
      支配使用，已如前述，系爭房屋自建造完成起其使用收益
      既均由上訴人為之，已難認上訴人將系爭房地登記於上訴
      人名下，有使用被上訴人終局取得系爭房地所有權之意。
  ３、再查證人即上訴人之妻、被上訴人之母丁○○○於原審96
      年6月7日言詞辯論期日證稱：「（問：當時何以將一樓、
      二樓、七樓房屋登記在被告名下？）當時原告說先用被告
      名義登記，如果以後被告不孝順就要把房子還給原告，如
      果有孝順，以後房子就給被告。但是原告生病後，被告就
      把所有東西拿走了」等語（見原審卷第299頁），既稱「
      如果被上訴人孝順，以後房子就給被上訴人」，足見於登
      記之初，並無將系爭房地贈與被上訴人之意，而是要觀察
      被上訴人日後言行，如果有孝順才於日後將房地贈與被上
      訴人。證人丁○○○嗣又於本院前審到庭證稱其於原審所
      為證言均屬實，且稱：「（問：乙○○是否與你同住？）
      是的。（問：甲○○是否與你同住？）乙○○中風前甲○
      ○與我們同住，乙○○中風後甲○○就沒有與我們同住。
      （問：系爭房地係何人所有？）是乙○○的。（問：是否
      知道系爭房地登記何人之名？）當初登記於甲○○名下，
      因為他不孝，我不願意給他。（問：為何登記於甲○○名
      下？）因為當初我們開茶葉工廠，沒有空閒，所以借其名
      登記。（問：登記其名字，有無贈與之意思？）沒有，不
      想給他，也不想送他。（問：如果甲○○孝順，是否就願
      意給他？）不想。（問：為何不願意？）因為他另行蓋屋
      居住。（問：系爭房地權狀何在？）原由乙○○保管，乙
      ○○出院回來才知道被甲○○偷走。」等語（見本院前審
      卷第119頁背面至第120頁背面），更明確否認有贈與之意
      。被上訴人亦否認上訴人係因受贈與而登記為系爭房地之
      所有權人（見本院前審卷第37頁背面）。上訴人主張其雖
      將系爭房地登記於被上訴人名下，但並無將系爭房地贈與
      被上訴人之意，應堪信為真實。
  ４、被上訴人雖抗辯其係基於同財共居，對於系爭房屋之興建
      有出資，而取得系爭房地之所有權云云，惟查，系爭大樓
      是上訴人與新萬等3人以其共有的土地共同出資興建，被
      上訴人並無出資，已如前述，被上訴人雖舉證人李新林於
      另案證言，抗辯其有將工作所得交付上訴人與上訴人同財
      共居，而取得系爭房地所有權云云，惟為上訴人所否認。
      而查證人李新林於另案固證稱「有聽原告（乙○○）說被
      告甲○○賺錢有給他，說有時候一個月給4、5萬元，這是
      70 、80幾年時聽說的」、「甲○○賺的錢都拿回家，被
      告甲○○拿回家的錢不太夠，原告有幫忙出一點，這是原
      告自己說給我聽的」等語（見本院卷一第206頁），惟被
      上訴人沒有出資，被上訴人賺的錢連付子女學費都不夠了
      等語，業經證人即被上訴人之母丁○○○證述在卷（見原
      審卷第299頁），而證人丁○○○當時與兩造同住，且分
      別為兩造之配偶及母親，證人李新林則為被上訴人之叔父
      ，衡情就被上訴人有無將工作所得交付上訴人與上訴人同
      財共居乙節，證人丁○○○所悉應較李新林為清楚及真實
      ，李新林所證既與丁○○○之證言全然不同，已難遽採。
      而被上訴人75至82年間任職新光合成纖維公司擔任技術員
      75年間每月勞保投保薪資僅7,800元，於79年4月1日前每
      月勞保投保薪資均未達20,000元，81年間每月勞保投保薪
      資僅25,200元，每月實領薪資亦僅44,000餘元，其資力相
      當有限，加以其尚有三名子女待扶養，衡情應無多餘財力
      出資興建系爭大樓。被上訴人雖抗辯除上開工作外，另有
      從事其他工作，惟未據提出有相關收入之資料以實其說，
      證人李新林於另案證稱被上訴人於70、80幾年每月交付上
      訴人4、5萬元，顯非事實。且若果被上訴人確有將薪資交
      付上訴人與上訴人同財共居而由上訴人統籌財務，則其領
      得之薪資當係一次提領全數或大部分交付上訴人，惟依上
      訴人銀行存摺內頁明細所示，其每月薪資匯入後，均係分
      數次領出部分，並無一次提領全額或大部分金額之情形（
      見本院卷一第113頁），難認有與上訴人將工作所得交付
      上訴人與上訴人同財共居而由上訴人統籌財務之情形。至
      於辦理系爭房地登記之代書丙○○雖於原審證稱「當時土
      地是於69年8月4日以李蘭星名義出售給被告，買賣價金因
      年代已久我沒有留底。原來土地是原告哥哥李新楏所有，
      後來轉給李蘭星，李蘭星再轉給被告。他們（指兩造）當
      時是同居共財，所以親屬之間土地常常有相互移轉的情形
      ，我只辦理土地登記，所以土地是何人出資購買的我不清
      楚」、「（問：協議書當時何以沒有以原告（上訴人）之
      名義登記？）家族同居共財，所以這是分產行為」云云（
      見原審卷第256頁），惟證人丙○○僅係代辦登記之代書
      ，對於兩造間就系爭房地之取得由來及出資情形等細節，
      既不甚明瞭，就上訴人指定以被上訴人名義登記系爭房地
      所有權之真意，顯無法知悉全貌，其證稱兩造係同財共居
      之分產云云，亦難予採據而為有利於被上訴人之認定。被
      上訴人抗辯因兩造同財共居由上訴人統籌財務，而系爭房
      地所有權，並無足取。
  ５、上訴人雖又以系爭房地之房屋稅、地價稅均由其繳納，抗
      辯系爭房地為其所有，惟查系爭房地既登記於被上訴人名
      下，則房屋稅及地價稅單上列被上訴人為納稅義務人，自
      屬當然，且系爭房地之房屋及地價稅單，均係於上訴人持
      有中，而於原審提出之證據（見原審卷第73至81頁），足
      認系爭房屋之房屋稅及地價稅均係上訴人繳納，上訴人以
      此抗辯系爭房地為其所有，應非可取。
  ６、被上訴人就系爭房地之取得並無出資，亦未因與上訴人同
      財共居由上訴人統籌財務而取得系爭房地所有權，兩造就
      系爭房地又無贈與之合意，且系爭房屋自興建完成以來迄
      上訴人中風病倒前，房屋租金復均由上訴人收取使用，房
      屋稅及地價稅等稅賦亦由上訴人繳納，證人丁○○○並證
      稱被上訴人於上訴人中風前與其與上訴人同住，系爭房地
      權狀原由上訴人保管，李上訴人出院回來才發現權狀為被
      上訴人取走等語，上訴人主張系爭房地僅係借用被上訴人
      名義登記，尚非無據。至證人丙○○雖於原審證稱：「家
      族同居共財，所以這是分產行為」、「當時沒有約定房屋
      只是借用被上訴人的名義登記。」等語（見原審卷第256
      頁），惟證人丙○○僅係代辦登記之代書，對於兩造間就
      系爭房地之取得由來及出資情形等細節，既不甚明瞭，就
      上訴人指定以被上訴人名義登記系爭房地所有權之真意，
      顯無法知悉全貌，且上訴人於委託辦理登記時，亦無向證
      人說明為何以被上訴人名義登記之必要，是縱上訴人未向
      證人表明係借名登記，亦無從據為有利於被上訴人之認定
      。
  ７、被上訴人雖又抗辯上訴人於兩造另案臺灣桃園地方法院96
      年度訴字第1056號移轉所有權登記事件，主張兩造間有贈
      與之法律關係存在，前後主張矛盾云云，惟上訴人於另案
      起訴狀上事實及理由第1項已明載「系爭門牌號碼桃園縣
      楊梅鎮○○路80巷6號7樓之1建物及其共用部分與坐落基
      地，係原告所有並借名登記予被告」，有起訴狀影本在卷
      足憑（見本院前審卷第52至58頁），並無被上訴人抗辯上
      訴人前後主張矛盾之情形，被上訴人此部分之抗辯亦無可
      取。
  ８、按借名登記乃係當事人之一方將其出資買受之物登記於他
      方名下，而管理、使用、處分權仍屬於該一方之無名契約
      ；且借名契約並非要式契約，不以書面為必要。又按借名
      登記契約係一無名契約，側重於權利人與該他人間之信任
      關係，苟其內容不違反強行規定或公序良俗者，依契約自
      由原則，應屬有效。而其當事人間之權利義務，應先依雙
      方當事人之契約內容而定，如契約未約定者，則以補充解
      釋之方法定之，因其性質與委任契約雷同，應類推適用關
      於委任之相關規定。又受任人以自己之名義，為委任人取
      得之權利，應移轉於委任人，民法第541條第2項定有明文
      。苟權利人已合法向該他人表示終止借名登記契約，該他
      人自有將登記其名下之財產返還（移轉登記）權利人之義
      務（最高法院92年度台上字第1054號判決參照）。又按因
      可歸責於債務人之事由，致給付不能者，債權人得請求賠
      償損害，民法第226條第1項定有明文。本件參諸系爭房屋
      坐落土地原為上訴人所取得、系爭房屋乃上訴人出資與人
      合建、系爭房地向由上訴人繳納各項稅賦及收取租金為使
      用收益各情以觀，足堪認定兩造間前就系爭房地確為借名
      登記關係，已如前述。而上訴人已於95年9月14日以郵局
      存證信函通知被上訴人終止借名登記契約關係，要求被上
      訴人返還系爭房地，有桃園南門郵局第1543號存證信函在
      卷可憑（見原審卷第90頁至第100頁），上訴人主張其已
      合法向被上訴人終止借名登記契約，被上訴人應將系爭房
      地所有權移轉返還，即非無據。惟被上訴人已於本院繫屬
      中之97年11月27日將系爭房地連同桃園縣楊梅鎮○○路80
      巷6號7樓之1房屋，以總價1680萬元，出售予訴外人李廷
      鑫、李廷凌、李廷台，有不動產買賣契約書在卷可稽（見
      本院卷二第49至63頁），又「買方1、2樓（即系爭中興路
      84號1樓及中興路80巷6號2樓之1）一起出價1500萬元，後
      來加上7樓共賣1680萬元」等情，已據被上訴人陳明在卷
      （見本院卷二第2頁背面），則上訴人主張被上訴人將系
      爭房地出售他人而受有1500萬元之損害，應由被上訴人賠
      償，自屬有據。惟上訴人係以情事變更而於98年6月25日
      以民事辯論意旨狀變更聲明請求被上訴人為金錢之賠付，
      該辯論意旨狀於98年6月26日送達被上訴人，有送達回執
      在卷足憑（見本院卷二第169頁），則其請求超過自98年6
      月27日起至清償日止按年息百分之五計算之利息部分，即
      非有據。
六、綜上所述，上訴人主張系爭房地為其所有而借名登記於被上
    訴人名下，其已終止借名登記契約，惟被上訴人已將系爭房
    地出售予第三人，應賠償其相當於所售價金之損害，為可採
    。被上訴人抗辯系爭房地為其所有，為無可取。從而，上訴
    人請求被上訴人給付1500萬元及自變更訴狀送達翌日，即98
    年6月27日起至清償日止按年息百分之五計算之利息，為有
    理由，應予准許。逾此所為請求，為無理由，應予駁回。又
    兩造陳明願供擔保，聲請宣告假執行或免為假執行，於上訴
    人勝訴部分，經核均無不合，爰分別酌定相當之擔保金額宣
    告之。
七、本件事證已臻明確，兩造其餘之攻擊防禦方法及所提證據，
    經審酌後認均無礙判決之結果，爰不予一一論述。
八、據上論結，本件變更之訴為一部有理由，一部無理由，依民
    事訴訟法第450條、第449條、第79條、第463條、第390條第
    2項、第392條第2項，判決如主文。
中    華    民    國    98    年    8     月    18    日
                    民事第三庭
                        審判長法  官  林敬修
                              法  官  吳青蓉
                              法  官  張靜女
正本係照原本作成。
如不服本判決，應於收受送達後20日內向本院提出上訴書狀，其
未表明上訴理由者，應於提出上訴後20日內向本院補提理由書狀
（均須按他造當事人之人數附繕本）上訴時應提出委任律師或具
有律師資格之人之委任狀；委任有律師資格者，另應附具律師資
格證書及釋明委任人與受任人有民事訴訟法第466條之1第1項但
書或第2項（詳附註）所定關係之釋明文書影本。
中    華    民    國    98    年    8    月    19     日
                              書記官  蕭麗珍
附註：
民事訴訟法第466條之1（第1項、第2項）：
對於第二審判決上訴，上訴人應委任律師為訴訟代理人。但上訴
人或其他法定代理人具有律師資格者，不在此限。
上訴人之配偶、三親等內之血親、二親等內之姻親，或上訴人為
法人、中央或地方機關時，其所屬專任人員具有律師資格並經法
院認為適當者，亦得為第三審訴訟代理人。


司法院資訊處製作；財團法人民間司法改革基金會備份。
